最高法院民事判決　　　　　　　　　　　　　　　八十七年度台上字第三○四九號
　　上　訴　人　魯湯惠雲
　　　　　　　　高 來 好
　　被 上訴 人　呂 敏 貞
　　訴訟代理人　李建民律師
右當事人間請求分割共有物事件，上訴人對於中華民國八十七年九月九日台灣高等法
院第二審更審判決（八十六年度上更(三)字第五○三號），提起上訴，本院判決如左：
    主  文
原判決廢棄，發回台灣高等法院。
    理  由
本件被上訴人主張：門牌號碼台北市○○區○○路十三之三號建物為兩造共有，伊之
應有部分為二○○七分之一○九六，上訴人魯湯惠雲及高來好之應有部分依次為二○
○七分之四八○及二○○七分之四三一。兩造並無不分割之約定，系爭建物亦無不能
分割之情事，惟兩造未能達成分割協議等情，求為裁判分割之判決。
上訴人則以：系爭建物實際坐落位置及面積與登記之坐落位置及面積均不相符，在未
由地政機關按現況位置及面積辦理建物登記前，仍屬未經保存登記之建物，不得請求
分割。又系爭建物為建商唯立實業股份有限公司推出之士林福德城超級商場之一部分
，於核發使用執照後，將之改建為攤位、通道、樓梯、公共所等，交付各攤位購買
人，上訴人魯湯惠雲購買編號四三號攤位，上訴人高來好購買編號四六號攤位，被上
訴人之前手姚鈦係購買編號四四號、四五號攤位，彼此均遵守分管協議，充分利用商
場之通道、樓梯、公等公共設施，如准許分割，應考量該分管協議。再系爭建物之
基地由兩造及十餘位訴外人共有，若就系爭建物變賣分割，伊將成為無法使用建物之
基地共有人，變賣分割顯非適宜之分割方法等語，資為抗辯。
原審廢棄第一審所為被上訴人敗訴之判決，改判將系爭建物予以變賣分割，係以：系
爭建物為兩造共有，應有部分被上訴人為二○○七分之一○九六，魯湯惠雲為二○○
七分之四八○，高來好為二○○七分之四三一，有建物登記簿謄本可稽。兩造並無不
分割之約定，亦無因物之使用目的不能分割之情形，且不能以協議方式分割，被上訴
人訴請裁判分割，尚無不合。上訴人雖抗辯：系爭建物係未經保存登記之建物，在辦
畢登記前，不得分割等語。然查系爭建物之面積為地面層七七‧二平方公尺，平台四
‧九五平方公尺，共計八二‧一五平方公尺，與建物登記簿謄本所載相符，上訴人抗
辯系爭建物為未經保存登記之建物，與事實不符，不足採信。系爭建物之地面層面積
僅七七‧二平方公尺，倘按兩造之應有部分分割，且採取被上訴人主張之分割方案，
則魯湯惠雲分得建物之正面寬度僅一‧一八七公尺，高來好分得者僅一‧○六六公尺
，門面極為狹窄，彼二人顯無法有效利用其分得之建物，系爭建物如採原物分割，將
失其經濟效益，應以變賣分割為宜。上訴人雖又抗辯：伊為系爭建物坐落基地之共有
人，若採變賣方法分割，將造成伊無法使用建物之情況等語。但查建物與其基地為各
自獨立之不動產，其所有人非必同一，兩造既共有系爭建物，又不能以協議方法分割
，系爭建物復不宜原物分割，自僅能將系爭建物變賣，以價金分配於兩造。上訴人固
為系爭建物坐落基地之共有人，惟土地部分並未經合法請求分割，法院即無從審究上
訴人日後如何使用土地之問題。上訴人所辯，仍無足採。故被上訴人訴請裁判分割系
爭建物，為有理由，應予准許等詞，為其判斷之基礎。
查公寓大廈之全部或一部分，具有使用上之獨立性，且為區分所有權標的之專有部分
，不得與其所屬建築物共用部分之應有部分及其基地所有權或地上權之應有部分分離
而為移轉或設定負擔，公寓大廈管理條例第三條第三款及第四條第二項定有明文。系
爭建物為五層樓房公寓之地面層，兩造均為其坐落基地之共有人，有土地及建物登記
簿謄本可稽（外放）。果爾，系爭建物自不得與其基地所有權應有部分分離而為移轉
。原審採變賣共有物分配價金於兩造之方法分割系爭建物，將造成系爭建物與其基地
所有權應有部分分離而為移轉之結果，揆之首揭說明，於法即難謂合。上訴論旨，指
摘原判決不當，求予發棄，非無理由。
據上論結，本件上訴為有理由，依民事訴訟法第四百七十七條第一項、第四百七十八
條第一項，判決如主文。
中      華      民      國    八十七    年     十二     月    二十九    日
                              最高法院民事第四庭
                                  審判長法官  林  奇  福
                                        法官  許  朝  雄
                                        法官  陳  國  禎
                                        法官  李  彥  文
                                        法官  陳  重  瑜
      右正本證明與原本無異
                                              書  記  官
中      華      民      國    八十八    年      一      月     十四     日
                                                                        Ｂ
